ACORDAO-COMPLETO-2533304

ACÓRDÃO 3284/2022 ATA 19/2022 - PRIMEIRA CÂMARA

VISTOS, relatados e discutidos estes autos de aposentadoria concedida pelo Tribunal Superior do Trabalho em favor de Ricardo Alexandre dos Santos Carneiro.
ACORDAM os Ministros do Tribunal de Contas da União, reunidos em sessão da 1ª Câmara, diante das razões expostas pelo Relator, com fundamento no art. 71, inciso III, da Constituição Federal e nos arts. 1º, inciso V, 39, inciso II, e 45 da Lei 8.443/1992 e no art. 262, § 2º, do Regimento Interno, em:
9.1. considerar ilegal o ato de aposentadoria de interesse de Ricardo Alexandre dos Santos Carneiro, recusando seu registro;
9.2. dispensar o ressarcimento das quantias indevidamente recebidas de boa-fé, nos termos da Súmula-TCU 106;
9.3. determinar ao Tribunal Superior do Trabalho que:
9.3.1. no prazo de quinze dias a contar da notificação desta decisão, sob pena de responsabilidade solidária da autoridade administrativa omissa:
9.3.1.1. faça cessar os pagamentos indevidos, relativos à incorporação de um décimo de função comissionada CJ-3 após 4/9/2001;
9.3.1.2. dê ciência do inteiro teor desta decisão ao interessado e o alerte de que o efeito suspensivo proveniente da interposição de eventual recurso junto ao TCU não o eximirá da devolução dos valores percebidos indevidamente, caso o recurso não seja provido;
9.3.2. no prazo de trinta dias a contar da notificação desta decisão, encaminhe ao TCU comprovante da data de ciência do teor desta deliberação pelo ex-servidor;
9.3.3. emita novo ato de aposentadoria do interessado, livre das irregularidades identificadas, e disponibilize-o a este Tribunal, por meio do Sistema e-Pessoal, nos termos e prazos fixados na IN-TCU 78/2018;
9.4. encaminhar cópia desta decisão ao Tribunal Superior do Trabalho, com a informação de que o inteiro teor do relatório e do voto que a fundamentam está disponível no endereço eletrônico www.tcu.gov.br/acordaos.

Ato de Aposentadoria emitido pelo Tribunal Superior do Trabalho.

Primeira Câmara

Tribunal Superior do Trabalho

3. Interessado: Ricardo Alexandre dos Santos Carneiro (XXX.892.801-XX)

13.1. Ministros presentes: Walton Alencar Rodrigues (Presidente), Benjamin Zymler e Jorge Oliveira (Relator).
13.2. Ministros-Substitutos presentes: Augusto Sherman Cavalcanti e Weder de Oliveira.

JORGE OLIVEIRA

Inicio este relatório com a transcrição da instrução elaborada pela Secretaria de Fiscalização de Integridade de Atos e Pagamentos de Pessoal e de Benefícios Sociais - Sefip, que contou com a anuência do corpo dirigente daquela unidade técnica (peças 5/6) :
"INTRODUÇÃO
Trata-se de ato inicial de aposentadoria, submetido, para fins de registro, à apreciação do Tribunal de Contas da União (TCU) , de acordo com o art. 71, inciso III, da Constituição Federal.  O ato foi cadastrado e disponibilizado ao TCU por intermédio do Sistema e-Pessoal, na forma do art. 2º e 4º da Instrução Normativa TCU 78/2018.
O ato desse processo pertence às seguintes unidades:
Unidade emissora: Tribunal Superior do Trabalho.
Unidade cadastradora:  Tribunal Superior do Trabalho.
Subunidade cadastradora: Secretaria de Gestão de Pessoas - SEGPES/TST.
EXAME TÉCNICO
Procedimentos aplicados
Os procedimentos para exame, apreciação e registro de atos de pessoal encontram-se estabelecidos na Instrução Normativa TCU 78/2018 e na Resolução TCU 206/2007. Essas normas dispõem que os atos de pessoal disponibilizados por meio do e-Pessoal devem ser submetidos previamente a críticas automatizadas, com base em parâmetros predefinidos.
As críticas das informações cadastradas na etapa de coleta do ato foram elaboradas e validadas levando-se em conta as peculiaridades de cada ato. Os itens verificados nessa etapa são inerentes a dados cadastrais, fundamentos legais, mapa de tempo, ficha financeira, assim como eventuais ocorrências de acumulação. Trata-se de verificações abrangentes, minuciosas e precisas e sem a necessidade de ação humana e, portanto, menos suscetível a falhas. As críticas aplicadas estão discriminadas no sistema, no Menu e-Pessoal, opção "Crítica", que podem ser acessadas mediante concessão de perfil específico a servidores do TCU responsáveis pela análise.
Além das críticas automatizadas, há verificação humana adicional no caso de haver alertas do sistema ou informações não formatadas, como esclarecimentos do gestor ou do controle interno.  
As críticas também consideram os registros do Sistema Integrado de Administração de Recursos Humanos (Siape) . O Siape disponibiliza informações atualizadas sobre as parcelas que integram os proventos, diferentemente, portanto, do e-Pessoal, que informa as parcelas no momento do registro do ato. 
Essa confrontação com o Siape fornece uma visão atual e verdadeira da situação, o que permite descaracterizar irregularidades e inconsistências que, embora constantes do e-Pessoal, já foram corrigidas.
As verificações detectadas no ato encontram-se discriminadas na aba de pendências do ato no sistema e-Pessoal, bem como no espelho do ato contemplado por esta instrução.
Exame das Constatações
Ato: 20438/2019 - Inicial - Interessado: RICARDO ALEXANDRE DOS SANTOS CARNEIRO - CPF: XXX.892.801-XX
Parecer do Controle Interno: considerar o ato Legal com esclarecimentos. Justificativa:  O presente formulário do e-Pessoal está substituindo o formulário do Sisac nº 20788401-04-2017-000143-3 encaminhado anterior e tempestivamente, em cumprimento à determinação contida no Ofício 5301/2018-TCU-Sefip, de 14/11/2018.  Em relação à VPNI (quintos/décimos) , convém esclarecer, conforme noticiado a essa Corte de Contas, mediante o OFÍCIO.TST.GP Nº 918/2016, que este Tribunal está mantendo as incorporações, então materializadas, posteriores a 8/4/1998, com fundamento na MP nº 2.225-45/2001, enquanto não sobrevier decisão definitiva do RE nº 638/115/CE, e que este procedimento encontra-se consoante com o Acórdão 7186/2017-TCU-Segunda Câmara, uma vez que os servidores desta Casa encontram-se amparados por decisão judicial transitada em julgado, em que figura como impetrante o SINDJUS-DF (AO 0012092-54.2005.1.1.01.3400) , muito embora haja decisão em sentido diverso no Acórdão 9610/2017-TCU-Segunda Câmara. Documentos anexados a este formulário. 
Constatações e análises: 
1.1.1. Aposentadoria proporcional. A rubrica 1053 - PROVENTO (Provento básico) não foi proporcionalizada. Valor pago (R$) 6.532,01 / (Valor de referência para o cálculo da rubrica (R$) 6.532,01) => 1 1,00.
Justificativa do Gestor de Pessoal: Não há. Verificação efetuada no âmbito do TCU.
Análise do Controle Interno:  Não há. Verificação efetuada no âmbito do TCU.
Análise da Equipe Técnica: Ilegal
SÚMULA TCU 266: As únicas parcelas que integram os proventos e que são isentas de proporcionalização, no caso de aposentadoria proporcional, são a Gratificação Adicional por Tempo de Serviço, a Vantagem Pessoal dos 'Quintos' e a vantagem consignada no art. 193 da Lei nº 8.112/1990.
1.1.2. O Controle interno emitiu parecer pela legalidade com esclarecimentos.
Justificativa do Gestor de Pessoal: Não há. Verificação efetuada no âmbito do TCU.
Análise do Controle Interno:  Não há. Verificação efetuada no âmbito do TCU.
Análise da Equipe Técnica: Legal
Os esclarecimentos apontados pelo Controle Interno são irrelevantes para a análise da legalidade do ato ou já foram analisados em crítica específica do e-Pessoal.
1.1.3. Houve o registro de pelo menos uma rubrica com 'Denominação para análise pelo TCU = Vantagem de caráter pessoal (2903 - VANTAGEM PESSOAL LEI 9.527/97 - INA  (Vantagem de caráter pessoal - Incorporação de quintos/décimos de função) - R$ 4.127,88) .
Justificativa do Gestor de Pessoal: Não há. Verificação efetuada no âmbito do TCU.
Análise do Controle Interno:  Não há. Verificação efetuada no âmbito do TCU.
Análise da Equipe Técnica: Ilegal
É ilegal a concessão da vantagem de quintos em razão do exercício de funções comissionadas após o advento da Lei 9.624/1998.
Nesse caso, como a incorporação de quintos entre o período de 8/4/1998 a 4/9/2001 está amparada por decisão judicial transitada em julgado, não haverá determinação para absorção da rubrica, consoante decidido pelo STF no âmbito do RE 638.115/CE.
O quadro resumo de ocorrências e, quando for o caso, o detalhamento da norma legal e da jurisprudência para as inconsistências acima elencadas encontra-se no anexo II dessa instrução. 
Encaminhamento do ato: 
Considerar ILEGAL e recusar registro do ato inicial de aposentadoria de RICARDO ALEXANDRE DOS SANTOS CARNEIRO do quadro de pessoal do órgão/entidade Tribunal Superior do Trabalho, com base nos arts. 71, inciso III, da Constituição Federal, 1º, inciso V, e 39, inciso II, da Lei 8.443/1992 e 260, § 1º, do Regimento Interno. 
Com fulcro no art. 262, caput, do Regimento Interno deste Tribunal, determinar ao órgão/entidade Tribunal Superior do Trabalho que: 
dê ciência, no prazo de quinze dias, contados da notificação, do inteiro teor desta deliberação ao interessado, alertando-o de que o efeito suspensivo proveniente da interposição de eventuais recursos junto ao TCU não o exime da devolução dos valores percebidos indevidamente, caso o recurso não seja provido.
informe o teor do acórdão que vier a ser prolatado, encaminhando ao TCU, no prazo de trinta dias, comprovante da data de ciência pelo interessado, nos termos do art. 4º, § 3º, da Resolução TCU 170/2004.
emita novo ato, livre da irregularidade ora apontada, em substituição  ao ato de Aposentadoria de RICARDO ALEXANDRE DOS SANTOS CARNEIRO, submetendo-o à nova apreciação por este Tribunal, na forma do artigo 260, caput, também do Regimento.
dispense a devolução dos valores indevidamente recebidos de boa-fé até a data da ciência do órgão/entidade Tribunal Superior do Trabalho, do acórdão que vier a ser proferido, com base no Enunciado 106 da Súmula da Jurisprudência do TCU.
faça cessar todo e qualquer pagamento relativo ao ato impugnado de RICARDO ALEXANDRE DOS SANTOS CARNEIRO, no prazo máximo de quinze dias, contados da ciência da decisão deste Tribunal, sob pena de ressarcimento das quantias pagas após essa data pelo responsável.
CONCLUSÃO
A abrangência e a profundidade das verificações levadas a efeito fundamentam convicção de que o ato 20438/2019 pode ser apreciado pela ilegalidade, em razão das irregularidades apontadas no item Exame das Constatações desta instrução, que representam afronta à legislação e à jurisprudência de referência
PROPOSTA DE ENCAMINHAMENTO
Ante o exposto, com fundamento no art. 71, inciso III, da Constituição Federal, no art. 1º, inciso V, e art. 39, incisos I e II, da Lei 8.443/1992, no art. 260 do Regimento Interno do Tribunal de Contas da União, propõe-se: 
Considerar ILEGAL e recusar registro do ato inicial de aposentadoria de RICARDO ALEXANDRE DOS SANTOS CARNEIRO do quadro de pessoal do órgão/entidade Tribunal Superior do Trabalho, com base nos arts. 71, inciso III, da Constituição Federal, 1º, inciso V, e 39, inciso II, da Lei 8.443/1992 e 260, § 1º, do Regimento Interno.
Com fulcro no art. 262, caput, do Regimento Interno deste Tribunal, determinar ao órgão/entidade Tribunal Superior do Trabalho que: 
informe o teor do acórdão que vier a ser prolatado, encaminhando ao TCU, no prazo de trinta dias, comprovante da data de ciência pelo interessado, nos termos do art. 4º, § 3º, da Resolução TCU 170/2004.
faça cessar todo e qualquer pagamento relativo ao ato impugnado de RICARDO ALEXANDRE DOS SANTOS CARNEIRO, no prazo máximo de quinze dias, contados da ciência da decisão deste Tribunal, sob pena de ressarcimento das quantias pagas após essa data pelo responsável.
dê ciência, no prazo de quinze dias, contados da notificação, do inteiro teor desta deliberação ao interessado, alertando-o de que o efeito suspensivo proveniente da interposição de eventuais recursos junto ao TCU não o exime da devolução dos valores percebidos indevidamente, caso o recurso não seja provido.
dispense a devolução dos valores indevidamente recebidos de boa-fé até a data da ciência do órgão/entidade Tribunal Superior do Trabalho, do acórdão que vier a ser proferido, com base no Enunciado 106 da Súmula da Jurisprudência do TCU.
emita novo ato, livre da irregularidade ora apontada, em substituição ao ato de Aposentadoria de RICARDO ALEXANDRE DOS SANTOS CARNEIRO, submetendo-o à nova apreciação por este Tribunal, na forma do artigo 260, caput, também do Regimento."
2.	O Ministério Público junto ao TCU - MPTCU, nestes autos representado por sua Procuradora-Geral Cristina Machado da Costa e Silva, emitiu parecer com o seguinte teor (peça 9) :
"Tratam os autos da concessão inicial de aposentadoria por invalidez com proventos proporcionais de Ricardo Alexandre dos Santos Carneiro, no cargo de analista judiciário do Tribunal Superior do Trabalho, com fundamento na Emenda Constitucional n.º 70/2012 e vigência a contar de 21/09/2017 (peça n.º 3) .
2.	Por meio dos pareceres uniformes exarados às peças n.ºs 5 e 6, a Secretaria de Fiscalização de Integridade de Atos e Pagamentos de Pessoal e de Benefícios Sociais - Sefip - opina pela ilegalidade e negativa de registro da concessão de peça n.º 3 devido a erro no cálculo da proporcionalidade dos proventos, bem como pela incorporação de quintos relativamente a funções comissionadas exercidas no período compreendido entre 08/04/1998 e 04/09/2001.
3.	Em relação aos quintos incorporados pelo ex-servidor entre 08/04/1998 e 04/09/2001, como decorreram de sentença judicial transitada em julgado (informação de fl. 6 da peça n.º 3) , deixamos de propor qualquer medida corretiva, nos termos dos embargos declaratórios julgados pelo Supremo Tribunal Federal quando da apreciação do Recurso Extraordinário n.º 638.115.
4.	Quanto à proporção dos proventos da presente aposentadoria, a Sefip aponta que o vencimento básico constante do formulário de peça n.º 3 não observou a fração de 31/35, razão pela qual se propõe a ilegalidade da concessão, além da adoção de medidas corretivas.
5.	Entretanto, ao percorrermos o contracheque mais recente do inativo, relativo ao mês de setembro/2021, verificamos que o vencimento básico informado é de R$ 6.901,75, que corresponde a 31/35 do vencimento básico relativo ao padrão C-13 do cargo de analista judiciário, atualmente no valor de R$ 7.792,30 (elementos de peças n.ºs 7 e 8) . Não subsiste, pois, a irregularidade suscitada pela unidade técnica em relação à proporcionalidade da concessão ora em exame.
6.	Portanto, a aposentadoria de peça n.º 3 está irregular devido à incorporação de quintos entre 08/04/1998 e 04/09/2001, o que foi considerado ilegal pelo Supremo Tribunal Federal no julgamento do RE 638.115, porém, sem a adoção de quaisquer medidas corretivas, dado que o inativo foi beneficiado por decisão judicial transitada em julgado.
7.	Por todo o exposto, com as vênias de estilo por divergir parcialmente do encaminhamento proposto pela Sefip às peças n.ºs 5 e 6, esta representante do Ministério Público de Contas coloca-se de acordo com a proposição constante do item 11 da instrução de peça n.º 5, deixando de acolher as providências listadas nos subitens 11.2.2 e 11.2.5, uma vez que não cabe, no presente caso, nem a cessação de pagamentos ao inativo e nem o cadastramento de novo formulário no sistema e-Pessoal."
	É o relatório.

não há

APOSENTADORIA. INCLUSÃO, NOS PROVENTOS, DA VANTAGEM RELATIVA A "QUINTOS" EM DESACORDO COM A LEGISLAÇÃO DE REGÊNCIA. ILEGALIDADE. VANTAGEM ASSEGURADA POR DECISÃO JUDICIAL TRANSITADA EM JULGADO. NEGATIVA DE REGISTRO. DETERMINAÇÃO.

APOSENTADORIA (APOS)

Secretaria de Fiscalização de Integridade de Atos e Pagamentos de Pessoal e de Benefícios Sociais (Sefip)

Tratam os autos da concessão inicial de aposentadoria por invalidez, com proventos proporcionais, de Ricardo Alexandre dos Santos Carneiro, no cargo de analista judiciário do Tribunal Superior do Trabalho.
A Sefip propugna pela ilegalidade e negativa de registro, com adoção de medidas corretivas, em decorrência da presença de duas irregularidades: não observância da devida fração de 31/35 sobre o vencimento básico e incorporação de parcela de quintos em decorrência de funções comissionadas exercidas após 8/4/1998.
O MPTCU fez juntar aos autos o contracheque mais recente do ex-servidor, em que se verifica que o vencimento básico informado corresponde à exata fração de 31/35 do vencimento básico relativo ao padrão no qual se deu a inativação. Concluiu, portanto, que não subsiste a irregularidade suscitada pela unidade técnica em relação à proporcionalidade da concessão. 
Nada obstante a Procuradora-Geral ainda considerar o ato ilegal em decorrência da inclusão de quintos, entendeu que não há medidas corretivas a adotar, uma vez que a incorporação se deve à sentença judicial transitada em julgado.
Acompanho as conclusões dos pareceres precedentes em relação à ilegalidade do ato, acrescentando as considerações a seguir.
A documentação anexada às peças 7 e 8 demonstra que a proporcionalidade do tempo de contribuição foi observada para a parcela de vencimento básico, não havendo reparos a fazer nesse particular.
Por seu turno, não há dúvidas de que a incorporação de quintos de funções comissionadas exercidas após 8/4/1998 é irregular, conforme jurisprudência pacificada desta Corte de Contas, especialmente a partir do julgamento pelo Supremo Tribunal Federal - STF, em repercussão geral, do Recurso Extraordinário - RE 638.115/CE. Todavia, segundo a modulação de efeitos do julgamento daquele Recurso Extraordinário feita pelo STF, os quintos baseados em decisão judicial transitada em julgado podem subsistir.
Em análise do ato de peça 3, constatei ainda que o interessado foi beneficiado com a atualização de 2/10 da função "CJ-3 - Assessor de Ministro", decorrente do exercício entre 3/3/2000 e 31/05/2002. Entretanto, a jurisprudência desta Corte somente admite a utilização do tempo de função comissionada exercido após 4/9/2001 (data da publicação da Medida Provisória 2.225-45/2001) , para completar o interstício de doze meses do período residual porventura existente em 10/11/1997, para fins de incorporação ou atualização de um décimo (nesse sentido, o Acórdão 111/2013-TCU-Plenário) .
Dessa forma, o ex-servidor faz jus apenas a 1/10 da referida função código CJ-3, além de 9/10 da "FC-5 Assistente 5".
Assim, o ato em análise deve ser julgado ilegal, cabendo determinação para que o órgão de origem cesse os pagamentos irregulares e emita novo ato.
	Ante o exposto, VOTO pela adoção da minuta de acórdão que submeto a este Colegiado.
TCU, Sala das Sessões, em 14 de junho de 2022.
JORGE OLIVEIRA 
Relator